高雄高等行政法院判決　　　　　　　　　　　　九十二年度訴字第一一八一號
　　　　　　　　　　　　　　　.
　原　　　告　發進工程有限公司
　代　表　人　甲○○
　訴訟代理人　乙○○
　　　　　　　陳世洋　會計師
　被　　　告　財政部臺灣省南區國稅局
　代　表　人　朱正雄　局長
　訴訟代理人　丙○○
右當事人間因稅捐稽徵法事件，原告不服財政部中華民國九十二年八月二十九日台財
訴字第○九二○○三一九二一號訴願決定，提起行政訴訟。本院判決如左︰
    主  文
原告之訴駁回。
訴訟費用由原告負擔。
    事  實
甲、事實概要：
    緣被告以原告於民國（下同）八十六年十月至八十七年十月間銷售貨物及勞務，
    未依規定開立統一發票予實際交易對象，而開立予出借牌照之營造廠商欽國營造
    股份有限公司（下稱欽國公司），案經法務部調查局南部地區機動工作組（下稱
    調查局南機組）查獲，通報高雄縣政府稅捐稽徵處（下稱原處分機關）審理違章
    成立，依稅捐稽徵法第四十四條規定，按查明認定之銷售額七、九四八、三七○
    元，裁處百分之五罰鍰三九七、四一八元。原告不服，申請復查，復查決定變更
    銷售總額六、八一九、一六○元，裁處百分之五罰鍰三四○、九五七元；原告猶
    表不服，提起訴願，經遭駁回；乃提起本件行政訴訟。
乙、兩造聲明：
一、原告聲明求為判決：
（一）訴願決定及原處分（含復查決定）均撤銷。
（二）訴訟費用由被告負擔。
二、被告聲明求為判決：
（一）原告之訴駁回。
（二）訴訟費用由原告負擔。
丙、兩造之爭點：
一、原告起訴主張：
（一）原告係從事鋼筋綁紮工程，八十六年至八十七年間承作欽國公司承攬之「士新
      倉儲綜合中心」鋼筋綁紮工程，雙方訂有契約書，惟該契約書已於工程施作期
      間遭員工不慎遺失。然因依民法第四百九十條規定，承攬契約並非要式契約，
      且欽國公司亦自存一份，故雙方仍依誠信原則履行契約完竣。
（二）經查，欽國公司承攬谷峰股份有限公司（下稱谷峰公司）之「士新倉儲綜合中
      心」工程，欽國公司是否有出借牌照與他人實際承作情事，以及該公司與其業
      主谷峰公司間之資金往來及其他關係，原告從外觀無法得知。縱然欽國公司有
      出借營造廠牌照與谷峰公司實際承作情事，但依商場慣例及經驗定則，此既為
      欽國公司與谷峰公司兩者私下間之秘密，則豈會透漏第三人知悉！原告若知悉
      該借牌情事，則豈會笨到僅賺取微薄利潤，而竟負擔鉅額逃漏稅風險，而情願
      做賠錢生意？準此，依常態事實而言，原告無從知悉借牌情事，更係被借牌當
      事人間對外保密之對象。況且，工地所設之告示牌亦明示承造廠商為欽國公司
      ，長期亦未經主管機關糾正，原告因信賴公權力所要求之工地告示牌所示，致
      無從知道其有借牌事實，從而，原告自無司法院大法官釋字第二五二號解釋所
      指，給予「直接買受人」憑證之情形。又欽國公司分期多次給付原告工程款項
      ，原告再給予憑證，付款人既堅持付現，而不使用匯票、本票、支票、劃撥或
      其他經主管機關核定之支付工具或方法，原告亦只得接受。再者，依卷附「欽
      國營造公司出借牌照收取服務費暨虛開發票統計表」，具「政府機關身分之借
      牌業主名稱」包括：國立彰化師範大學、國防部統一通信指揮部、高雄港務局
      及交通部民航局等信譽卓著之政府機關亦均違法借牌，並對外公然謊稱實際營
      造者為欽國公司，致於八十六至八十八年等三年間，誘騙善意第三人（即小包
      商）錯誤的開立統一發票給出借牌照之欽國公司。是依經驗定則及舉重以明輕
      （官方借牌都會對外誘騙小包商了；則上樑不正下樑歪，民間借牌當然更會對
      外誘騙小包商了）之法理，本件原告顯係被民間借牌者（谷峰公司）所誘騙致
      錯誤開立統一發票給出借牌照者（欽國公司）之小包商，原告顯為「無過失」
      ，亦有「信賴保護原則（高雄市建築管理自治條例第二十四條第一項）」之適
      用，從而難謂有可歸責於原告之事由。是依司法院大法官釋字第二七五號解釋
      ，原告並無過失，自應免罰。
二、被告答辯略謂：
（一）按「營利事業依法規定應給與他人憑證而未給與，應自他人取得憑證而未取得
      ，或應保存憑證而未保存者，應就其未給與憑證、未取得憑證或未保存憑證，
      經查明認定之總額，處百分之五罰鍰。」為稅捐稽徵法第四十四條所明定。次
      按「營業人會計帳簿憑證之管理辦法，由財政部定之。」為行為時營業稅法第
      三十四條所規定。又「對外營業事項之發生，營利事業應於發生時自他人取得
      原始憑證，如進貨發票，或給與他人原始憑證，如銷貨發票。」亦為稅捐稽徵
      機關管理營利事業會計帳簿憑證辦法第二十一條第一項前段所規定。
（二）經查，欽國公司代表人李富國於經營期間基於意圖自己不法所有之犯意，自八
      十四年起至八十八年間連續將營造業執照出借予他人承包工程，並由實際承作
      人收集發票後郵寄給李富國作為欽國公司進項扣抵，經調查局南機組查獲，有
      關刑事責任部分移由臺灣高雄地方法院檢察署偵辦，業經臺灣高雄地方法院檢
      察署檢察官於九十一年六月二十日以八十九年度偵字第二五八二三號起訴書提
      起公訴在案。次查，李富國八十九年八月三十日於談話筆錄坦承，業主借牌後
      即自行發包，欽國公司僅負責申請建照，至於統一發票由業主自行向下包蒐集
      後寄交給欽國公司作為進項扣抵。欽國公司會計楊麗芳於八十九年八月二十二
      日亦證稱，欽國公司出借牌照給借牌公司，實際並未承作工程，所以進項發票
      均由借牌建設公司向實際承作之小包商索取，再郵寄欽國公司申報扣抵進項。
      又原告開立統一發票給予欽國公司部分，依據扣押物「欽國公司完工工程明細
      表」所載，業主為谷峰公司，工程項目為「士新綜合倉儲中心新建工程」，工
      地主任為趙百川（為友承營造工程有限公司股東），經查證工程款進出帳戶資
      金存提往來情形，存入部分，均係由業主匯入工程款，提領部分，大額現金提
      領人為柯琇華及鄒積民，另轉帳部分匯入鄒積民帳號，鄒積民係工地負責人且
      為業主員工，有八十六年至八十八年間薪資扣繳資料為證。又據扣押之私帳收
      款明細欄，載有欽國公司開立予業主谷峰公司統一發票按照金額二．八％計算
      應收借牌費，所載借牌費收取人陳秋誠於八十六年及八十七年間係擔任欽國公
      司採購人員，亦為欽國公司股東，足證欽國公司並非本案業主谷峰公司起造之
      「士新綜合倉儲中心新建工程」實際承作人。原告固稱其向欽國公司承包工程
      ，並按時開立品名為鋼筋綁紮組立之統一發票領取現金工資款等語。惟查，其
      中有單筆交易超過一百萬元以上者，原告主張均收取現金，並未依經濟部八十
      四年十月二十八日之公告，使用匯票、本票、支票、劃撥或其他經主管機關核
      定之支付工具或方法入帳，顯有異於一般交易常情，且其未能提示工程契約供
      核，原告申請復查提示之請款計價單經與其提示之分錄簿勾稽，有分錄簿收取
      現金入帳日在請款單計價日期之前等不合理情事。揆諸改制前行政法院即現在
      最高行政法院三十六年度判字第十六號判例：「當事人主張事實須負舉證責任
      倘其所提出之證據不足為主張事實之證明自不能認其主張之事實為真實。」意
      旨。原告既無法提示其確實與欽國公司交易之具體事證，所訴洵無足採。
（三）另原告稱其承攬欽國公司鋼筋綁紮組立工程，已簽訂工程合約，其銷售勞務不
      知實際交易對象非欽國公司，係遭借牌之當事人矇騙乙節。然查，原告與欽國
      公司連續交易期間自八十六年十月至八十七年十月長達一年，銷售額高達六、
      八一九、一六○元，占其八十六及八十七年度營業額合計九、七五九、○九四
      元約達百分之七十，所稱不知該期間主要交易對象，顯不合常情，且工地負責
      人鄒積民係業主員工，原告與其長期交易收款，豈可諉稱對實際交易對象並不
      知情。又基於主管建築機關僅為對申請建造、使用或拆除之形式許可，而據李
      富國陳稱，其出借欽國公司牌照給其他公司承包工程，借牌者則依據建築法規
      於工地設置告示牌，自行配合書立承造廠商為欽國公司，主管建築機關雖未察
      覺欽國公司非實際承造人，仍無信賴保護原則之適用。末按「人民違反法律上
      之義務而應受行為罰之行為，法律無特別規定時，雖不以出於故意為必要，仍
      須以過失為其責任條件。但應受行政罰之行為，僅需違反禁止規定或作為義務
      ，而不以發生損害或危險為其要件者，推定為有過失，於行為人不能舉證證明
      自己無過失時，即應受處罰。」為司法院大法官會議議決釋字第二七五號解釋
      在案，原告未依規定開立統一發票予實際交易對象，其縱無故意，亦難謂無過
      失。是被告據以裁處罰鍰，並無違誤。
    理  由
一、按「營利事業依法規定應給與他人憑證而未給與，應自他人取得憑證而未取得，
    或應保存憑證而未保存者，應就其未給與憑證、未取得憑證或未保存憑證，經查
    明認定之總額，處百分之五罰鍰。」行為時稅捐稽徵法第四十四條定有明文。次
    按「營利事業應保持足以正確計算其營利事業所得額之帳簿憑證及會計紀錄。前
    項帳簿憑證及會計紀錄之設置、取得、使用、保管、驗印、會計處理及其他有關
    事項之管理辦法，由財政部另定之。」；「對外營業事項之發生，營利事業應於
    發生時自他人取得原始憑證，如進貨發票，或給與他人原始憑證，如銷貨發票。
    ．．．前項所稱營業事項包括營利事業之貨物、資產、勞務等交易事項。」復分
    別為行為時所得稅法第二十一條及稅捐稽徵機關管理營利事業會計帳簿憑證辦法
    第二十一條第一項前段、第二項所明定。是營業人有交易之事實，即需依規定取
    得實際交易對象開立之進貨憑證，或給與對方銷貨憑證，若未取得或給與憑證，
    即屬違章行為，其理甚明。又「人民違反法律上之義務而應受行政罰之行為，法
    律無特別規定時，雖不以出於故意為必要，仍須以過失為其責任條件。但應受行
    政罰之行為，僅須違反禁止規定或作為義務，而不以發生損害或危險為其要件者
    ，推定為有過失，於行為人不能舉證證明自己無過失時，即應受處罰。」亦有司
    法院釋字第二七五號解釋可按。另司法院釋字第五○三號解釋亦謂：「納稅義務
    人違反作為義務而被處行為罰，僅須其有違反作為義務之行為即應受處罰；．．
    ．」。乃稅捐稽徵法第四十四條係就營利事業違反應依法律規定給予他人憑證而
    未給與之作為義務，所為處罰規定；準此，除非行為人能舉證證明自己無過失，
    否則僅須其有違反作為義務之行為即推定其有過失，而應受處罰。
二、本件原告於八十六年十月至八十七年十月間銷售貨物及勞務，未依規定開立統一
    發票予實際交易對象，而開立予出借牌照營造廠商欽國公司，案經調查局南機組
    查獲，移送原處分機關審理違章成立，乃依稅捐稽徵法第四十四條規定，按該期
    間所認定之銷售額七、九四八、三七○元，裁處百分之五罰鍰三九七、四一八元
    ，復查變更銷售額六、八一九、一六○元，裁處百分之五罰鍰即三四○、九五七
    元之事實，業經兩造陳明在卷，並有復查決定書、財政部財稅資料中心專案申請
    調檔統一發票查核清單、發票影本、原告分錄簿、欽國公司負責人李富國及會計
    楊麗芳二人於調查局南機組之詢問筆錄、高雄縣政府稅捐稽徵處九十年十二月三
    日高縣稅法字第一一五一三四號處分書等附於原處分卷可稽，足堪認定。而原告
    提起本件訴訟，無非係以：其於八十六年至八十七年間與欽國公司訂約，承攬「
    士新倉儲綜合中心」鋼筋綁紮工程，其對欽國公司是否有出借牌照與他人實際承
    作，及與業主谷峰公司間之資金往來及其他關係，均無從得知，而欽國公司係堅
    持付現，原告無從拒絕，遂接受其所給付之現金，原告再給予憑證。原告係自始
    被借牌雙方誤導以欽國公司為交易對象事實，系爭處分課原告較營建主管機關更
    重之注意義務，顯然違背信賴保護原則等情，資為論據。
三、惟查，原告主張承包系爭鋼筋綁紮工程，係與欽國公司訂約而承作，惟欽國公司
    實際負責人李富國於八十九年八月三十日調查局南機組訊問時，坦承除「鳳山龍
    山寺觀音文化大樓」、「千興建設商業綜合大樓」、「亨鼎建設大統名人街」、
    「喬皇建設新建大樓」、「競聯建設仁武翠湖城」及「奇美實業１○○１ＬＢＲ
    脫水包裝區廠房新建」等工程乃欽國公司實際承作發包外，其餘工程均為欽國公
    司借牌給業主承作，並收取借牌費用等語。又李富國另就扣押物編號貳之壹至貳
    之柒記載內容為欽國公司八十三年至八十五年間出借公司牌照給其他公司承包工
    程之實際情形，包括借牌業主之名稱、欽國公司業務部業務動態狀況表各欄記載
    之資料、開戶銀行、合約金額、借牌費用佔合約金額比例、建造字號、該工程欽
    國公司取得之進項發票及銷項發票之金額及字軌號碼等情，亦表示記載之內容均
    屬實在等語（有該訊問筆錄附卷可稽）；又據卷附欽國公司會計楊麗芳於八十九
    年八月二十二日調查局南機組所做之詢問筆錄，其亦陳稱：欽國公司出借牌照實
    際並未承作工程，所以進項發票均係由借牌建設公司向實際承作之小包商索取，
    再郵寄給欽國公司申報扣抵進項，欽國公司虛開發票給借牌公司後，借牌公司會
    依發票金額開立付款支票存入本公司特別為該借牌工程案而開設之銀行帳戶，假
    造借牌公司付款給欽國公司之證明，再將款項給小包商，假造欽國公司付款給小
    包商之證明，實際上前開帳戶之存摺、領款印章係欽國公司在開戶後即交由借牌
    公司保管使用等語乙節；經核亦與調查局南機組扣押物編號貳之柒「欽國營造（
    股）公司完工工程明細表」記載業主：谷峰化學股份有限公司、起造人、開戶銀
    行、合約金額、百分比及欽國公司取得之進項發票及銷項發票等內容相符。乃參
    諸上開「欽國公司完工工程明細表」所載，工程項目為「士新綜合倉儲中心新建
    工程」，業主為谷峰化學工業股份有限公司，開戶銀行為第一商銀北高雄分行、
    帳號為00000000000，欽國公司開立與谷峰公司統一發票金額按照金
    額二．八％計算應收服務費，工地負責人鄒積民、聯絡人為柯小姐等情，上開明
    細表就欽國公司及谷峰公司雙方間借牌事實亦記載詳盡。再參諸卷附第一商業銀
    行小港銀行說明函及取款憑條影本，欽國公司前開第一商業銀行帳戶，大額現金
    提領人為柯琇華及鄒積民，另轉帳部分則匯入鄒積民帳號，而鄒積民係工地負責
    人且為谷峰公司員工。據上，足認欽國公司並非「士新綜合倉儲中心新建工程」
    實際承作人，該工程實際業主為谷峰公司，應堪認定。是以，本件被告認原告承
    包系爭工程，並按時開立鋼筋綁紮組立之統一發票領取現金工資款，其中交易金
    額單筆超過一百萬元以上者，原告均領取現金，並未依經濟部八十四年十月二十
    八日之公告，使用票據、劃撥或其他經主管機關核定之支付工具或方法入帳，並
    勾稽原告申請復查提示之請款計價單及提示之分錄簿，有分錄簿收取現金入帳日
    在請款單計價日期之前等不合理情事，遂認原告有未依規定開立統一發票予實際
    交易對象，而開立予出借牌照營造廠商欽國公司之違章事實，顯非無據。本件原
    告固稱其係自始被借牌雙方誤導，而以欽國公司為交易對象事實等語，然並未舉
    證以實其說，且原告代表人於卷附九十年八月十六日談話筆錄中，稱其有與欽國
    公司訂定上開工程合約，然於九十一年三月四日說明函，則改稱其與欽國公司是
    否有訂定書面合約，因時間久遠已不可考，迄於起訴狀內，復稱與欽國公司之工
    程合約書已遭員工不慎遺失，其說詞前後不一，即有可疑。再徵諸原告與欽國公
    司連續交易自八十六年十月至八十七年十月長達一年，交易金額高達六、八一九
    、一六○元，上開工程工地負責人鄒積民係谷峰公司員工，原告與其長期交易收
    款，猶不知該期間主要交易對象為谷峰公司，顯有違常理等情，足認原告所稱其
    對欽國公司及谷峰公司借牌事實毫不知情云云，自係卸責之詞，委不足採。
四、末查，縱認原告並不知悉欽國公司非實際交易人，然原告為從事建築相關作業之
    專業廠商，對於相關法令及建築業借牌風氣盛行，自難諉為不知，是其承包上開
    工程鋼筋綁紮作業，收取現金款項，並未進行查證承包工程相關事宜，致開立發
    票予出借牌照之營造商欽國公司，亦有疏失，且原告承作工程期間長達一年之久
    ，理應已查明該工程實際承造人，其於可認知實際交易對象係谷峰公司之情況下
    ，仍開立發票予非實際交易對象之欽國公司，縱非故意，亦難謂無過失，參諸前
    揭釋字第二七五號解釋意旨，即應受處罰。至上開工程工地牌示承造廠商縱標示
    為欽國公司，然此係為便利借牌作業之遂行，而由借牌者依據建築法規於工地設
    置告示牌，主管建築機關僅為對申請建造者即欽國公司予以許可，雖未即時察覺
    欽國公司非實際承造人屬實，原告亦不能藉以卸責，亦無信賴保護原則之適用。
    是以原告主張其並無過失，不應受罰云云，實無可取。原處分機關據以裁處本件
    原告罰鍰，並無違誤。
五、綜上所述，原告之主張，均無可取。本件原處分機關以原告未依規定開立統一發
    票予實際交易對象谷峰公司，卻開立發票與出借牌照之營造商欽國公司，乃依稅
    捐稽徵法第四十四條規定，按查明認定之銷售額七、九四八、三七○元，裁處百
    分之五罰鍰三九七、四一八元，復查決定變更銷售額六、八一九、一六○元，裁
    處百分之五罰鍰三四○、九五七元，洵無違誤，訴願決定予以維持，均無不合，
    原告起訴意旨求予撤銷，為無理由，應予駁回。又本件事證已臻明確，兩造其餘
    攻擊防禦方法，核與判決結果不生影響，爰不予贅述，附此敘明。
六、據上論結，本件原告之訴為無理由，依行政訴訟法第一百九十五條第一項後段、
    第九十八條第三項前段，判決如主文。
中　　　華　　　民　　　國    九十三　　年　  　一　　　月　　  十三　　日
                              高雄高等行政法院第三庭
                                          審判長法官    江 幸 垠
                                          法      官    戴 見 草
                                          法      官    林 石 猛
右為正本係照原本作成。
如不服本判決，應於判決送達後二十日內向本院提出上訴書狀，其未表明上訴理由者
，應於提起上訴後二十日內向本院提出上訴理由書（須按對造人數附繕本）；如於本
判決宣示或公告後送達前提起上訴者，應於判決送達後二十日內補提上訴理由書（須
附繕本）。未表明上訴理由者，逕以裁定駁回。
提起上訴應預繳送達用雙掛號郵票七份（每份三十四元）。
中　　　華　　　民　　　國    九十三　　年　  　一　　　月　　  十三　　日
                                          法院書記官    李 建 霆
